【裁判字號】    94,訴,2696
【裁判日期】    950622
【裁判案由】    技師法
【裁判全文】
臺北高等行政法院判決
                                  94年度訴字第02696號
                              .
原      告  甲○○
被      告  行政院公共工程委員會
代  表  人  吳澤成（主任委員）
訴訟代理人  丙○○
            乙○○
上列當事人間因技師法事件，原告不服行政院公共工程委員會技
師懲戒覆審委員會中華民國94年6 月27日工程懲覆字第93061801
號技師懲戒覆審決議書，提起行政訴訟。本院判決如下：
    主  文
原告之訴駁回。
訴訟費用由原告負擔。
    事  實
壹、事實概要：
    土木工程科暨結構工程技師甲○○即原告於民國（下同）82
    年5 月6 日領有省建二技聘字第6210號技師執業執照，登記
    受聘於鴻田營造股份有限公司（下稱鴻田公司）擔任專任工
    程人員執行技師業務，迄89年11月21日註銷，90年1 月18日
    換發技執字第001166號技師執業執照，登記受聘於今大營造
    有限公司（後變更為今大營造股份有限公司），至91年8 月
    19日公告變更登記執業機構為萬鼎工程服務股份有限公司（
    下稱萬鼎公司）。惟經台中縣政府查以原告受聘鴻田公司期
    間，其87年度至89年度所得財稅資料顯示，分別自萬鼎公司
    領取薪資1,279,158 元、1,252,316 元、1,336,823 元，並
    擔任萬鼎公司交通及公共工程部副理，涉嫌違反行為時營造
    業管理規則（下稱營造規則）規定，移付行政院公共工程委
    員會懲戒。經行政院公共工程委員會技師懲戒委員會於93年
    5 月31日作成決議：原告應予以停業務1 年6 個月，原告不
    服，向行政院公共工程委員會技師懲戒覆審委員會提出覆審
    ，經遭駁回，遂向本院提起行政訴訟。
貳、兩造聲明：
一、原告聲明求為判決：
(一)覆審決議書及決議書均撤銷。
(二)訴訟費用由被告負擔。
二、被告聲明求為判決：
(一)原告之訴駁回。
(二)訴訟費用由原告負擔。
參、兩造之陳述：
一、原告主張之理由：
(一)被告以原告違反行為時技師法第19條第1 項第3 款及營造規
    則第18條第1 項等規定，依行為時技師法第39條第l 款及第
    41條第1 項第3 款規定，所為原告應予以停止業務1 年6 個
    月之決議，明顯違背憲法第15條「人民之生存權、工作權及
    財產權，應予保障。」及憲法第23條「以上各條列舉之自由
    權利。除為妨礙他人自由，避免緊急危難，維持社會秩序或
    增進公共利益所必要者外，不得以法律限制之。」之意旨。
(二)營造規則第18條對受聘技師執業方式，僅規定受聘技師不得
    再依技師法第6 條第1 項第1 款或第2 款方式執業（即不可
    再設立技師事務所或登記受聘於顧問公司），按此原告於行
    為時並無違反營造規則第18條規定。
(三)被告以技師法施行細則第3 條規定，技師僅得在同一機構執
    行業務；惟依技師法第6 條規定，技師執業方式可採3 種方
    式之一，其內文中並無規定技師僅得在同一機構執行業務，
    按此技師法施行細則有違反母法（技師法）之精神，及未符
    合憲法有關法律保留原則，及對人民生存權、工作權之保障
    意旨。
(四)被告引用行政法院75年判字第2257號判例，認定「專任」係
    指從業人員，於辦公時間內全部在聘僱廠商服務，或受聘雇
    用廠商之支配於室外服務，並依規定支領全部時間之報酬，
    且負承攬工程之施工之責任。按此判例內容，受聘技師在辦
    公時間內，應可在聘僱廠商支配下於室外服務，並依規定支
    領全部時間之報酬，且負承攬工程之責任。
(五)被告以原告於82年5 月6 日起至89年11月21日期間，受聘鴻
    田公司擔任專任工程人員執行技師業務，惟依台中縣政府移
    送之財稅資料顯示，原告於87年度至89年度有自萬鼎公司薪
    資所得，惟同時期原告仍登記受聘於鴻田公司擔任專任工程
    人員，卻無鴻田公司之薪資所得，按此與事實不符。
(六)被告以萬鼎公司91年6 月10日萬鼎業發字第4342號函以「．
    ．．甲○○於86年3 月到職，．．．每週正常工作時間42小
    時．．．」及原告於原懲戒程序所提答辯書，就兼職於萬鼎
    公司之行為亦坦言不諱等情，足證原告大部分辦公時間未在
    鴻田公司支配下工作，其未專任專職於鴻田公司，違反專任
    專職規定甚明；受聘營造廠技師應仍可在聘僱廠商支配下於
    室外服務，因此原告兼職行為應無爭議，且原告在其公司支
    配下執行專任工程人員業務，係以大部分時間不分日夜於室
    外（非僅正常辦公時間每週正常42小時）接受鴻田公司任何
    時間支配，負責營造廠商施工技術咨詢與安全之責。
(七)原懲戒決議與覆審決議，以原告違反行為時技師法第19條第
    1 項第3 款，及營造規則第18條第l 項等規定，所為原告應
    予以停止業務1 年6 個月之決議，理由並無充分；且引用細
    則及規則，有逾越技師法及違背憲法保障工作權，不符憲法
    法律保留原則，侵害人民自由權利，請判決撤銷停止業務1
    年6 個月之決議云云。
二、被告主張之理由：
(一)原告領有技師執業執照，登記受聘鴻田公司擔任專任工程人
    員，執行技師業務，應為專任之繼續性從業人員，惟其受聘
    營造業期間，同時任職萬鼎公司，違反營造規則第18條第1
    項規定。
(二)營造規則第18條第1 項規定「營造業之專任工程人員應為繼
    續性之從業人員」，故技師以登記受聘營造業之方式執行技
    師業務，僅得在同一執業機構執行業務，應為專任工程人員
    ，且為繼續性之從業人員。而所謂「專任」者，依行政法院
    （現改制為最高行政法院）75年判字第2257號判例所示，係
    以「凡辦公時間內全部在聘僱機關服務或受聘僱用機關之支
    配於室外服務並依規定支領全部時間之報酬者屬之。如僅以
    部分時間為聘僱用機關工作支領車馬費或研究費等其他報酬
    者，應非專任人員。並無按日計酬，按時計酬，按件計酬之
    分別。」，故技師受聘營造業擔任專任工程人員即應為繼續
    性之從業人員，於辦公時間內全部在聘僱廠商服務或受聘僱
    用廠商之支配於室外服務並依規定支領全部時間之報酬，且
    負承攬工程之施工責任。另依內政部93年5 月19日台內營字
    第0930006685號函「．．．營造業管理規則第18條第1 項規
    定：『營造業專任工程人員應為繼續性之從業人員，不得以
    定期契約勞工、公務員或開業之建築師任之，並不得再依技
    師法第6 條規定執行其他業務或兼任其他營造業之職務。』
    ．．．是營造業專任工程人員依上開規定，應為專職並常赴
    工地現場，執行法令所賦予之任務。其立法意旨在要求專任
    工程人員應專注於營造業業務，並確保工程品質、維護公共
    安全，與營造業管理規則相關規定相銜接，且皆強調專任工
    程人員之專任性及繼續性，自不得再兼任其他業務或職務之
    規定甚為明確。．．．有關營造業管理規則第18條第1 項之
    適用要件，無須同時具備『以定期契約勞工、公務員或開業
    之建築師任之』或『再依技師法第6 條規定執行其他業務或
    兼任其他營造業之職務』之要件，以其違反繼續性之規定已
    足當之。」。
(三)又依營造規則第6 條「設立營造業者，應報請內政部許可，
    並應於許可後6 個月內向內政部申領營造業登記證書。．．
    ．前項登記證書有效期限為5 年，營造業應於登記期限屆滿
    前3 個月，向內政部申請複查，並換領登記證書，始得繼續
    營業。前項複查項目為負責人、專任工程人員．．．。」、
    第7 條第1 項第2 款「申請登記為丙等營造業者，應具下列
    條件：．．．2 、置有專任工程人員1 人以上。」（同規則
    第8 條第1 項第3 款、第9 條第1 項第3 款亦有相同規定）
    、第14條「營造業登記申請書，應載明下列事項：．．．3
    、專任工程人員姓名、出生年月日、住址及履歷。．．．8
    、專任工程人員之簽名及印鑑。」及技師法第8 條「執業執
    照，應記載左列事項：．．．4 、執業機構名稱及所在地。
    ．．．」、第9 條「中央主管機關應備置技師登記簿，記載
    左列事項︰．．．4 、執業機構名稱及所在地。．．．」規
    定，可知專任工程人員之設置，係營造業許可登記之必要條
    件，廣隆營造公司之所以許可設立登記為營造業，其僱用原
    告為專任工程人員是許可條件之一，因此營造規則第18條第
    1 項係為落實營造業專任工程人員之專任性之強制規定。所
    謂「專任」，係指專職，並常赴工地現場執行業務，其目的
    在要求營造業專任工程人員專注於營造業業務，確保工程品
    質，維護公共安全。故技師登記受聘營造業擔任專任工程人
    員者，自應專任專職於登記受聘之執業機構，不得再兼任其
    他業務或職務，始符合營造規則及技師法規範意旨。
(四)原告所涉情節，依營造業主管機關台中市政府查認所附原告
    勞工保險卡所示，原告自86年3 月5 日起即投保於萬鼎公司
    ；另依原告87年度至89年度所得財稅資料顯示，原告該時期
    分別自萬鼎公司領取薪資1,279,158 元、1,252,316 元、1,
    336,823 元；又依萬鼎公司91年6 月10日萬鼎業發字第4342
    號函說明2 ：「本公司員工甲○○於86年3 月3 日到職，現
    任本公司交通及公共工程部副理，．．．其勞動條件為在本
    公司之每週正常工作時間42小時。」，即原告91年7 月17日
    答辯書亦對其兼職行為坦承不諱，可知原告自82年5 月6 日
    起，迄89年11月21日任職鴻田公司擔任專任工程人員期間，
    於86年3 月3 日，迄89年11月21日實係同時任職於萬鼎公司
    ，違反營造規則第18條第1 項規定自明。縱原告於87年度至
    89年度領有鴻田公司之薪資所得，亦不影響其未專任於鴻田
    公司，已違反營造規則第18條第1 項規定。
    理  由
甲、程序方面：
    本件被告代表人於訴訟繫屬中由郭瑤琪變更為吳澤成，並已
    具狀聲明承受訴訟，合先明。
乙、實體方面：
壹、兩造陳述要旨：
一、原告主張營造規則第18條僅規定受聘技師不得再依技師法第
    6條第1項第1款或第2款方式執業（即不可再設立技師事務所
    或登記受聘於顧問公司），原告受僱於鴻田公司期間縱於萬
    鼎公司兼任交通及公共工程部副理，亦未違反營造規則第18
    條之規定。又技師法施行細則第3條規定逾越母法授權，原
    處分違背比例原則及憲法對人民生存權、工作權之保障，且
    受聘技師可在聘僱廠商支配下於室外服務，伊不分日夜於室
    外（非僅正常辦公時間每週正常42小時）接受鴻田公司任何
    時間支配，仍屬專任於鴻田公司等語。
二、被告則以營造規則第18條第1項係為落實營造業專任工程人
    員之專任性之強制規定。所謂「專任」，係指專職，並常赴
    工地現場執行業務，其目的在要求營造業專任工程人員專注
    於營造業業務，確保工程品質，維護公共安全。故技師登記
    受聘營造業擔任專任工程人員者，自應專任專職於登記受聘
    之執業機構，不得再兼任其他業務或職務等語置辯。
貳、認定事實所憑証據及兩造爭點：
    如事實欄所述之事實，業據提出原告技師執業執照、勞工保
    險卡、87年度至89年度所得財稅資料、萬鼎公司91年6月10
    日萬鼎業發字第4342號函為証，為兩造所不爭執，堪信為真
    ，兩造爭點厥為：
一、原告於萬鼎公司擔任交通及公共工程部副理，是否違反營造
    規則第18條規定？
(一)原告不分日夜（非僅正常辦公時間每週正常42小時）於室外
    接受鴻田公司支配，是否仍屬專任於鴻田公司？
(二)原告是否「依技師法第6條規定」執行其他業務？其兼職是
    否違反營造規則第18條規定？
二、原懲戒決議是否違背比例原則及憲法對人民生存權、工作權
    之保障？
三、技師法施行細則第3條規定是否逾越母法授權？
參、本件應適用之法條：
一、技師法第19條第1 項第3 款：「技師不得有左列行為：．．
    ．3、執行業務時違反與業務有關之法令。」。
二、技師法第39條第1款：「技師有左列情形之一者，除依本法
    規定處分外，應付懲戒：1、違反本法所定之行為者。」。
三、行為時技師法第41條第1項第3款：「技師違反本法者，依左
    列規定懲戒之：．．．3、違反第19條第1項第2款至第7款規
    定情事之一者，應予停止業務或廢止執業執照．．．。」。
四、行為時營造規則第18條第1項：「營造業之專任工程人員應
    為繼續性之從業人員，不得以定期契約勞工、公務員或開業
    之建築師任之，並不得再依技師法第6條規定執行其他業務
    或兼任其他營造業之職務。」。
肆、本院之判斷：
一、原告於專任鴻田公司期間，兼任萬鼎公司交通及公共工程部
    副理，已違反行為時營造規則第18條之規定。
(一)專任工程人員係營造業取得許可登記之必要條件：
    按營造規則第6條規定：「設立營造業者，應‧‧申領營造
    業登記證書。．．．營造業應於登記期限屆滿前3個月，向
    內政部申請複查，並換領登記證書，始得繼續營業。前項複
    查項目為負責人、『專任工程人員』．．．。」、同規則第
    7條第1項第2款規定「申請登記為丙等營造業者，應具下列
    條件：．．．2、置有『專任工程人員』1人以上。」（同規
    則第8條第1項第3款、第9條第1項第3款亦有相同規定）、同
    規則第14條規定「營造業登記申請書，應載明下列事項：．
    ．．3、『專任工程人員』姓名、出生年月日、住址及履歷
    。．．．8、『專任工程人員』之簽名及印鑑。」，可知「
    專任工程人員」之設置，係營造業許可登記之必要條件，其
    立法意旨在要求專任工程人員專注於營造業務，並常赴工地
    現場，確保工程品質、維護公共安全，執行法令所賦予之任
    務，該「專任工程人員」自不得再「兼任」其他業務或職務
    。
(二)原告縱不分日夜於室外接受鴻田公司支配，仍非屬專任於鴻
    田公司：
   1、原告雖謂依行政法院（現改制為最高行政法院）75年判字
      第2257號判例意旨，「受聘僱用機關之支配於室外服務」
      ，仍屬專任人員，而伊係不分日夜（非僅正常辦公時間每
      週正常42小時）於室外接受鴻田公司支配，仍屬專任於鴻
      田公司，且工地尚有其他工程人員，各有職司，公共安全
      事故之發生，並非均可歸責於技師，技師若專業技術不佳
      ，縱整天待在工地，亦可能發生事故，而伊本於專業完成
      技師份內工作，縱使有公安事故，伊亦不可歸責，何況伊
      任職鴻田公司期間並無任何公安事故發生，伊是否常赴工
      地現場，與是否專任無關云云。
   2、惟查前揭判例係認為「凡辦公時間內全部在聘僱機關服務
      或受聘僱用機關之支配於室外服務並依規定支領全部時間
      之報酬者屬之。如僅以『部分時間』為聘僱用機關工作支
      領車馬費或研究費等其他報酬者，應非專任人員。並無按
      日計酬，按時計酬，按件計酬之分別。」，其著重者在於
      「是否以全部之精力投注於專任之工作」，而非著重於專
      任人員工作效率之高低，故原告只要將精力投注於其他工
      作上，即非專任。蓋營造物安全關係重大，有賴專任技師
      親自於工地隨時注意，其他工地人員可能因專業能力不足
      ，忽略可能發生之危險，專任技師自不能僅依賴其他工地
      人員之注意，以「隨時待命到場」之方式來執行職務，且
      技師縱使專業能力精良，但個人工作時間有限，一旦其專
      任工作時間因其他兼職而減縮，即有疏忽營造工作而造成
      公安事故之風險，法律因而不僅於公安事故發生後追究專
      任工程人員之責任，且於事先即預為防範，將「專任工程
      人員」之設置作為營造公司之許可設立條件之一，行為時
      營造規則第18條立法目的即在於「專任工程人員必須將全
      部精力投注於專任工作上，不得兼職」，用以防範可能發
      生之危險。
   3、本件原告任職鴻田公司期間，於86年3月擔任萬鼎公司交
      通及公共工程部副理，擔任行政管理、專案管理及督導工
      程規劃設計之進行等工作，其每週在萬鼎公司正常工作時
      間達42小時，原告顯然未將全部精力投注於鴻田公司營造
      工作之上，難謂專任於鴻田公司，且原告自86年3月5日起
      即以萬鼎公司為勞保之投保單位，同期卻未見以受聘之鴻
      田公司為投保單位，原告於87年度至89年度分別自萬鼎公
      司領取薪資1,279,158元、1,252,316元、1, 336,823元，
      較鴻田公司之收入猶高，無論依其在萬鼎公司之工作時數
      、收入，依社會一般觀念，均難認定原告「專任於鴻田公
      司之營造工作」，原告主張伊係不分日夜於室外接受鴻田
      公司支配，仍屬專任於鴻田公司云云，尚無足採。
(三)原告雖未「依技師法第6條規定」執行業務，其兼職仍屬違
    反營造規則第18條規定：
   1、按技師法第6條第1項係規定：「技師應依左列方式之一執
      行業務：一、單獨設立技師事務所或與其他技師組織聯合
      技師事務所。二、受聘於技術顧問機構或組織技術顧問機
      構。三、受聘於前款以外依法令規定必需聘用技師之營利
      事業或機構。」，原告任職於萬鼎公司，縱非「依技師法
      第6條規定」執行業務，原告亦未兼任其他營造業之職務
      ，但行為時營造規則第18條第1項立法意旨在於「專任」
      、「不得兼職」，已見前述，該條文所謂「繼續性從業人
      員」之解釋，即應為目的性擴張，認定「未專任」者，即
      屬「非繼續性從業人員」。內政部93年5月19日台內營字
      第0930006685號函謂：「．．．營造業管理規則第18條第
      1項規定：『營造業專任工程人員應為繼續性之從業人員
      ，不得以定期契約勞工、公務員或開業之建築師任之，並
      不得再依技師法第6條規定執行其他業務或兼任其他營造
      業之職務。』適用要件，無須同時具備『以定期契約勞工
      、公務員或開業之建築師任之』或『再依技師法第6條規
      定執行其他業務或兼任其他營造業之職務』之要件，以其
      違反繼續性之規定已足當之」等語，與前揭法理相符，行
      政機關予以適用，尚無違誤。至於營造業法於92年2月7日
      制定公布，該法第34條第1項規定：「營造業之專任工程
      人員，應為繼續性之從業人員，不得為定期契約勞工，並
      『不得兼任其他業務或職務』。‧‧」，將營造規則第18
      條第1項之「不得再依技師法第6條規定執行其他業務或兼
      任其他營造業之職務。」等字樣，改為「不得兼任其他業
      務或職務。」，正是將過去之解釋變成明文，而非變更過
      去之見解，益足証明原告之兼職公司縱非營造業者或其兼
      職未依技師法第6條執行業務，亦屬於「非專任」之範圍
      。
   2、從而，本件原告既未專任於鴻田公司，難謂係鴻田公司之
      「繼續性從業人員」，原告即已違反營造規則第18條第1
      項「營造業專任工程人員應為繼續性之從業人員」之規定
      ，原告主張伊並未違反營造規則第18條第1項規定云云，
      不足採信。
二、原懲戒決議並未違背比例原則及憲法對人民生存權、工作權
    之保障。
(一)憲法第15條規定：「人民之生存權、工作權及財產權，應予
    保障。」，第23條規定：「以上各條列舉之自由權利，除為
    防止妨礙他人自由，避免緊急危難，維持社會秩序或增進公
    共利益所必要者外，不得以法律限制之。」，可知於防止妨
    礙他人自由，避免緊急危難，維持社會秩序或增進公共利益
    所必要之前提下，仍得以「法律」限制人民之工作權，行政
    機關本於法律之規定，而為剝奪或限制人民工作權之處分，
    自無違憲之可言。
(二)本件法律（技師法第19條第1 項第3 款、第39條第1 款、第
    41條第1 項第3 款及行為時營造規則第18條第1 項）已規定
    專任技師不得兼職，該等限制人民工作權之法律，於未經大
    法官會議解釋宣告違憲前，法院及行政機關均不得拒絕適用
    ，原懲戒決議依據前揭法律之規定，處分原告停業1 年6 月
    ，純係依法行政，並無違憲之可言；至原告主張「憲法未保
    障技師在營造公司之最低薪水，如何能以法律限制人民工作
    權」乙節，則屬立法者裁量之範圍，法院及行政機關均無從
    置喙。
(三)原告雖主張本件停業處分違反比例原則云云，惟查原告兼職
    期間長達3 年之久，顯然無法正常赴鴻田公司營造工地之現
    場執行業務，依據原告行為時技師法第39條第1 款及第41條
    第1 項第3 款之規定，被告應予原告停止業務或撤銷執業執
    照之處分，而被告於法定裁量範圍內，僅予原告停止業務1
    年6 月之懲戒，而未撤銷其執業執照，已考量其情節之輕重
    ，尚難謂原處分有何違反比例原則情事。
三、至技師法施行細則第3條規定是否逾越母法授權？因原懲戒
    決議並未援引該規定作為裁罰依據，該規定無論是否逾越母
    法授權，均與本案件之結論無影響，自無加以探討之必要。
四、從而，原懲戒決議以原告違反行為時技師法第19條第1項第3
    款及營造規則第18條第1項等規定，依行為時技師法第39條
    第1款及第41條第1項第3款規定，所為原告應予以停止業務
    1 年6 個月之決議，洵無違誤，覆審決議予以維持，亦稱妥
    適。原告徒執前詞，訴請撤銷，為無理由，應予駁回。
伍、兩造其餘攻擊防禦方法均與本件判決結果不生影響，故不逐
    一論述，併此敘明。
據上論結，本件原告之訴為無理由，爰依行政訴訟法第98條第3
項前段，判決如主文。
中    華    民    國    95    年    6     月    22    日
                        第四庭審判長法  官  鄭忠仁
                                    法  官  林育如
                                    法  官  畢乃俊
上為正本係照原本作成。
如不服本判決，應於送達後20日內，向本院提出上訴狀並表明上
訴理由，如於本判決宣示後送達前提起上訴者，應於判決送達後
20日內補提上訴理由書（須按他造人數附繕本）。
中    華    民    國    95    年    6     月    22    日
                                    書記官  簡信滇


司法院資訊處製作；財團法人民間司法改革基金會備份。
